ACORDAO-COMPLETO-2559950

ACÓRDÃO 713/2023 ATA 2/2023 - PRIMEIRA CÂMARA

VISTOS, relatados e discutidos estes autos de pedido de reexame interposto contra o Acórdão 18381/2021-TCU-Primeira Câmara, por meio do qual foi negado registro à aposentadoria da interessada,
ACORDAM os Ministros do Tribunal de Contas da União, reunidos em sessão da Primeira Câmara, com fulcro no art. 48 da Lei 8.443/1992, c/c o art. 286 do Regimento Interno, e diante das razões expostas pelo Relator, em:
9.1. conhecer do pedido de reexame interposto pelo Tribunal Regional do Trabalho da 6ª Região para, no mérito, negar a ele provimento;
9.2. dar ciência à Advocacia-Geral da União, para adoção das medidas pertinentes, de que, no processo de cumprimento de sentença 0038205-74.2007.4.01.3400, em curso na Justiça Federal da 1ª Região, referente à decisão transitada em julgado proferida no processo 2004.34.00.048565-0, figuram como exequentes servidores que não preenchem os requisitos para tanto assentados pelo Supremo Tribunal Federal nas teses de repercussão geral 82 e 499 (cf. Recursos Extraordinários 573232 e 612043, respectivamente) , a exemplo da inativa tratada no presente feito;
9.3. dar ciência desta deliberação ao recorrente e à interessada.

Pedido de reexame contra deliberação em que negado registro a ato de aposentadoria emitido pelo Tribunal Regional do Trabalho da 6ª Região.

Primeira Câmara

3. Interessados/Responsáveis/Recorrentes:
3.1. Interessada: Florisvalda Rodrigues dos Santos (XXX.806.784-XX).
3.2. Recorrente: Tribunal Regional do Trabalho da 6ª Região (02.566.224/0001-90).

13.1. Ministros presentes: Walton Alencar Rodrigues (Presidente) e Benjamin Zymler (Relator).
13.2. Ministros-Substitutos convocados: Augusto Sherman Cavalcanti e Weder de Oliveira.

BENJAMIN ZYMLER

Ministro-Substituto Augusto Sherman Cavalcanti.

Adoto como relatório, com os ajustes de forma pertinentes, a instrução elaborada no âmbito da Secretaria de Recursos (Serur) , acolhida pelo corpo diretivo da unidade técnica e pelo representante do Ministério Público nos autos:
"INTRODUÇÃO
1.	Trata-se de pedido de reexame (peças 13-21) , interposto pelo TRT/6ª Região, contra o Acórdão 18381/2021-TCU-Primeira Câmara, que teve como Relator o Ministro-Substituto Augusto Sherman Cavalcanti (peça 8) .
1.1.	A deliberação recorrida apresenta o seguinte teor:
'9.1. considerar ilegal o ato constante da peça 3 (ato nº 41136/2019) , relativo à concessão inicial da aposentadoria de Florisvalda Rodrigues dos Santos, negando-lhe o registro correspondente, nos termos do § 1º do art. 260 do Regimento Interno desta Corte de Contas;
9.2. dispensar a devolução dos valores indevidamente recebidos, de boa-fé, até a data da ciência deste Acórdão, com base no Enunciado 106 da Súmula da Jurisprudência do TCU;
9.3. determinar ao órgão de origem que:
9.3.1. avalie, para a interessada nos presentes autos, as balizas subjetivas da decisão judicial transitada em julgado proferida nos autos da Ação Ordinária 2004.34.00.048565-0 (novo número 0039464-12.2004.4.01.3400) , apresentada pela Associação Nacional dos Servidores da Justiça do Trabalho - Anajustra, adotando como referência, para tanto, os critérios definidos pelo Supremo Tribunal Federal no julgamento do RE 573.232/SC, já que, para que a Sra. Florisvalda Rodrigues dos Santos seja beneficiária do mencionado feito, se faz necessário: (i) apresentar autorização expressa da interessada para que a referida entidade associativa pudesse representá-la na ação ordinária em questão; e (ii) comprovar que, à época do protocolo da ação, a interessada era filiada à aludida associação;
9.3.2. após a verificação do subitem 9.3.1, aplique, para a parcela decorrente da incorporação de quintos pelo exercício de funções após 8/4/1998, a depender da análise do caso concreto, a modulação de efeitos prevista no Recurso Extraordinário 638.115/CE;
9.3.3. comunique à interessada o teor desta decisão, alertando-a de que o efeito suspensivo proveniente da interposição de eventual recurso não a exime da devolução dos valores percebidos indevidamente após a respectiva notificação, caso o recurso não seja provido' (grifos acrescidos) .
HISTÓRICO
2.	No ato de aposentadoria da Sra. Florisvalda Rodrigues dos Santos (peça 3) , houve a incorporação de vantagem de quintos/décimos, em desacordo com a jurisprudência deste Tribunal e os critérios das Leis 8.911/1994 e 9.624/1998, tendo em vista a concessão da referida vantagem em razão do exercício de funções comissionadas após o advento da Lei 9.624/1998. Ademais, o STF firmou a seguinte exegese, por ocasião da apreciação do RE 638.115:
'Ofende o princípio da legalidade a decisão que concede a incorporação de quintos pelo exercício de função comissionada no período de 8/4/1998 até 4/9/2001, ante a carência de fundamento legal.'
2.1.	Nessa ordem de ideias, deve ser observada a modulação, pelo Supremo Tribunal Federal (STF) , dos efeitos do julgamento do Recurso Extraordinário - RE 638.115/CE acerca da incorporação de parcelas referentes às funções exercidas no período compreendido entre 8/4/1998 e 4/9/2001.
ADMISSIBILIDADE
3.	O Sar/Serur (peça 22) opinou pelo conhecimento do recurso, nos termos do artigo 48 da Lei 8.443/1992, c/c os artigos 285 e 286, parágrafo único, do RI/TCU [...].
MÉRITO
4.	Constitui objeto do presente recurso definir se:
	a) é assegurado, nos termos do art. 5º da Lei 9.624/1998, o cômputo do tempo residual de exercício de funções comissionadas existente em 10/11/1997, não empregado para a concessão de quintos, para incorporação de parcela de quintos, com termo final, a qualquer tempo, na data em que o servidor completar o interstício de doze meses;
	b) a redação do subitem 9.3.1 do acórdão recorrido merece reparos.
5. Do tempo residual
5.1.	O recorrente aduz que o tempo residual de ocupação de funções de confiança e/ou cargos comissionados pode ser utilizado para a incorporação de quintos, com base nos seguintes argumentos:
5.2.	Do ato cadastrado no sistema de e-Pessoal, extrai-se que o quinto de FC-02 implementado em 11/6/1999 foi incorporado mediante o cômputo do tempo residual de função exercida até 10/11/1997, com fundamento no art. 5º da Lei 9.624/1998, não sendo, portanto, alcançado pela decisão proferida pelo STF no RE 638.115/CE.
Análise:
5.3.	Colhe-se da jurisprudência selecionada do TCU, com arrimo no Acórdão 9746/2021-TCU-Segunda Câmara, o seguinte enunciado: 
'É assegurado, nos termos do art. 5º da Lei 9.624/1998, o cômputo do tempo residual de exercício de funções comissionadas existente em 10/11/1997, não empregado para a concessão de quintos, para incorporação de parcela de décimo, com termo final, a qualquer tempo, na data em que o servidor completar o interstício de doze meses, de acordo com a sistemática definida na redação original do art. 3º da Lei 8.911/1994' (grifos acrescidos) .
5.4.	 Essa matéria foi didaticamente tratada pelo Ministro Walton Alencar Rodrigues (Acórdão 4970/2012-TCU-Primeira Câmara) , nos seguintes termos:
'No voto condutor da Decisão 925/1999-TCU-Plenário, assim manifestei-me:
O art. 5º, por sua vez, admite o cômputo do tempo residual de exercício de funções comissionadas não empregado, até 10/11/1997, na incorporação de frações, para a concessão da próxima parcela de décimo, até que cada servidor complete o interstício de doze meses.
 (...) 
Entendo que a redação do art. 5º, ao usar a expressão 'próxima parcela', refere-se ao termo antecedente 'décimos', in verbis: 'Fica resguardado o direito à percepção dos décimos já incorporados, bem como o cômputo do tempo de serviço residual para a concessão da próxima parcela...'. Próxima parcela de décimos, segundo a redação do legislador.
Ao Congresso Nacional cabe disciplinar as relações jurídicas decorrentes de normas constantes de medidas provisórias não convertidas em lei, a teor do parágrafo único do art. 62 da CF. Nesse diapasão, não obstante as normas que cuidaram de décimos não tenham sido convertidas em lei, entendo que quis o legislador ordinário contemplar, com a possibilidade de incorporação de um décimo, os servidores com tempo residual até 10/11/1997, não abrangidos pela concessão de quinto, prevista no art. 3º da Lei 9.624/1998.
Além de lógica, essa interpretação se me apresenta como mais justa, porquanto confere aos servidores com tempo residual maior a vantagem quinto e aos com tempo residual menor a vantagem décimo. De fato, aqueles que completaram o interstício até 8/4/1998 contavam com tempo residual, em 10/11/1997, de no mínimo 216 dias, equivalente a sete meses e seis dias de exercício de função comissionada. Estes e os que contavam com tempo residual ainda maior, se completaram o interstício até 8/4/1998, fazem jus à incorporação de um quinto, os demais têm direito à incorporação de um décimo, a partir da data em que completaram, ou vierem a completar, o interstício de 12 meses.
Exemplificando, um servidor que, em 10/11/1997, tivesse completado quatro quintos, com saldo residual de quatro meses, teria, em 8/4/1998, algo em torno de 9 meses de exercício de função e, portanto, não completaria os cinco quintos, porque não teria perfeito o prazo de doze meses de exercício de função. Seria hipótese de aplicação do art. 5º da Lei 9.624/1998, o servidor ganharia mais um décimo e não um quinto, quando completasse o interstício de doze meses. Agora, se o mesmo servidor tivesse, em 10/11/1997, quatro quintos e saldo residual de, no mínimo, 7 meses e seis dias, ele teria direito à percepção do último quinto, desde que, até 8/4/1998, tivesse completado os doze meses de exercício da função. O raciocínio é exatamente este para todos os casos.'
5.5.	Nesse sentir, entende-se que o cômputo do tempo residual de exercício de funções comissionadas existente em 10/11/1997, não empregado para a concessão de quintos, pode ser utilizado para incorporação de parcela de décimo, e não de quintos, como adotado no órgão de origem, ao elaborar o ato de peça 3.
5.6.	Posta assim a questão, opina-se no sentido de que os argumentos do recorrente devem ser rejeitados.
6. Da representação da interessada pela Anajustra
6.1.	O recorrente aduz que a redação do subitem 9.3.1 do acórdão recorrido deve ser alterada, com base nos seguintes argumentos:
6.2.	Dos documentos acostados, constata-se que a aposentada não autorizou expressamente a entidade associativa a representá-la no processo de conhecimento, na forma exigida no subitem 9.3.1 do acórdão, pois, à época do protocolo da ação, não era filiada à Anajustra.
6.3.	Assim, segundo critérios estabelecidos no item 9.3.1 da decisão recorrida, os referidos quintos estariam amparados apenas na decisão administrativa do Tribunal Pleno desta Corte, exarada em 12/01/2006, o que ensejaria a sua conversão em parcela compensatória a ser absorvida por reajustes futuros, nos termos da modulação de efeitos do julgamento do RE 638.115/CE.
6.4.	Contudo, refuta-se a aplicação da tese firmada no RE 573.232/SC, relativamente às balizas subjetivas dos julgados proferidos nas ações ajuizadas pelas associações, à decisão proferida no processo 2004.34.00.048565-0, pelas razões a seguir expendidas.
6.5.	O cenário jurídico-processual desautoriza outra conclusão senão a de que os limites subjetivos desenhados pela Suprema Corte no RE 573.232, relativamente à decisão proferida em ação aforada por associação, com amparo no art. 5º, XXI, da CF/88, não se aplicam ao acórdão exarado na ação ordinária 2004.34.00.048565-0, pois o alcance da representatividade da Anajustra já havida sido definido pelo Juiz da causa, em consonância com o entendimento à época sufragado pelo STF.
6.6.	Ademais, é preciso atentar para o fato de que a decisão proferida no RE 572.232 transitou em julgado em 28/10/2014, mais de 8 anos após o trânsito em julgado do acórdão proferido na ação 2004.34.00.048565-0.
6.7.	Nessa esteira, o julgamento proferido no RE 573.232, que redefiniu o alcance subjetivo das decisões exaradas nas ações ajuizadas por associações, com fundamento no art. 5º, XXI, da CF/88, limitando-o aos associados que autorizara expressamente o ajuizamento da ação e constaram da lista juntada à inicial do processo de conhecimento, não teria o condão de modificar as balizas subjetivas da decisão transitada em julgado no processo 2004.34.00.048565-0, estabelecidas em harmonia com a compreensão à época perfilhada pelo Supremo Tribunal Federal.
Análise:
6.8.	O Supremo Tribunal Federal, ao julgar o RE 573.232/SC, assim deliberou em acórdão de repercussão geral:
'REPRESENTAÇÃO - ASSOCIADOS - ARTIGO 5º, INCISO XXI, DA CONSTITUIÇÃO FEDERAL. ALCANCE. O disposto no artigo 5º, inciso XXI, da Carta da República encerra representação específica, não alcançando previsão genérica do estatuto da associação a revelar a defesa dos interesses dos associados. TÍTULO EXECUTIVO JUDICIAL - ASSOCIAÇÃO - BENEFICIÁRIOS. As balizas subjetivas do título judicial, formalizado em ação proposta por associação, é definida pela representação no processo de conhecimento, presente a autorização expressa dos associados e a lista destes juntada à inicial.'
6.9	Na mesma toada, pelo seu caráter didático, merece ser transcrita a ementa do Resp 1.374.678 apreciado no STJ:
'4. Ademais, não se desconhece que prevalece na jurisprudência do STJ o entendimento de que, indistintamente, os sindicatos e associações, na qualidade de substitutos processuais, detêm legitimidade para atuar judicialmente na defesa dos interesses coletivos de toda a categoria que representam, por isso, caso a sentença coletiva não tenha  uma delimitação expressa dos seus limites subjetivos,  a coisa julgada advinda da ação coletiva deve alcançar todas as pessoas da categoria, legitimando-as para a propositura individual da execução de sentença. 
5. No entanto, não pode ser ignorado que, por ocasião do julgamento do Recurso Extraordinário n. 573.232/SC, sob o regime do artigo 543-B do CPC, o Plenário do STF proferiu decisão, com repercussão geral, perfilhando entendimento acerca da exegese do art. 5º, inciso XXI, da Constituição Federal, em que fez distinção entre a representação, conferida pelo mencionado dispositivo às associações, da substituição processual dos sindicatos.
6. Com efeito, à luz da interpretação do art. 5º, XXI, da CF, conferida por seu intérprete Maior, não caracterizando a atuação de associação como substituição processual - à exceção do  Mandado de segurança coletivo -, mas como representação, em que é defendido  o direito de outrem (dos associados) , não em nome próprio da entidade, não há como reconhecer a possibilidade de execução da sentença coletiva por membro da coletividade do plano de benefícios de previdência privada que nem sequer foi filiado à associação autora da ação coletiva.'
6.10.	Acerca da alteração do entendimento até então vigente no STF, anteriormente ao julgamento do RE 573.232/SC, vem à balha a doutrina de Wagner D. Giglio e Cláudia Giglio Veltri Corrêa:
'É certo, entretanto, que o direito se aperfeiçoa com sua vigência. É sua aplicação, sedimentada pelo tempo, que virá fixar a verdadeira compreensão das normas jurídicas' (in Direito Processual do Trabalho - 16. Ed., São Paulo: Saraiva, 2007, p. 39) .
6.11.	Assim, o certo é que, após o julgamento do RE 573.232/SC pelo STF, os Tribunais Superiores têm adotado, como exegese do art. 5º, XXI, da Lei Maior, a nova interpretação realizada pelo Pretório Excelso.
6.12.	É de se rememorar a decisão exarada pelo Plenário do STF, no MS 26.196, de Relatoria do Ministro Ayres Brito (Ata 1/2011, DJE 20, de 18/11/2010) , no sentido de que 'O que regula os proventos da inatividade é a lei (e não sua interpretação) vigente ao tempo em que o servidor preencheu os requisitos para a respectiva aposentadoria (Súmula 359/STF) . Somente a lei pode conceder vantagens a servidores públicos'.
6.13.	Naquela assentada, a Suprema Corte deixou assente, também, que 'Inexiste direito adquirido com fundamento em antiga e superada interpretação da lei', bem assim afastou o princípio da segurança em caso semelhante ao ora apreciado, em que o registro do ato não foi autorizado pelo TCU e a antiga jurisprudência não havia sido aplicada em relação ao impetrante.
6.14.	Nessa ordem de ideias, entende-se que se deve adotar, ao caso em apreço, o entendimento firmado pelo STF, por ocasião da apreciação do RE 573.232/SC, e, por via de consequência, é de se rejeitar os argumentos apresentados pelo recorrente.
CONCLUSÃO
7.	Da análise anterior, conclui-se que:
	a) é assegurado, nos termos do art. 5º da Lei 9.624/1998, o cômputo do tempo residual de exercício de funções comissionadas existente em 10/11/1997, não empregado para a concessão de quintos, para incorporação de parcela de décimo - e não de quintos -, com termo final, a qualquer tempo, na data em que o servidor completar o interstício de doze meses;
	b) a redação do subitem 9.3.1 do acórdão recorrido não merece reparos.
7.1.	Destarte, opina-se pela negativa de provimento do presente recurso.
PROPOSTA DE ENCAMINHAMENTO
8.	Ante o exposto, submetem-se os autos à consideração superior, propondo-se, com fundamento no art. 48 da Lei 8.443/1992:
conhecer do recurso interposto, para, no mérito, negar-lhe provimento;
b) informar o recorrente e demais interessados do acórdão a ser proferido, destacando que o relatório e o voto que o fundamentam podem ser acessados por meio do endereço eletrônico www.tcu.gov.br/acordaos."
	É o relatório.

não há.

Procurador Sergio Ricardo Costa Caribé.

APOSENTADORIA. INCLUSÃO, NOS PROVENTOS, DE "QUINTOS" DE FUNÇÃO COMISSIONADA EXERCIDA POSTERIORMENTE À EDIÇÃO DA LEI 9.624/1998. NEGATIVA DE REGISTRO. MODULAÇÃO DE EFEITOS NOS TERMOS FIXADOS PELO SUPREMO TRIBUNAL FEDERAL NO RECURSO EXTRAORDINÁRIO 638.115. PEDIDO DE REEXAME. NÃO APRESENTAÇÃO DE ELEMENTOS BASTANTES PARA ALTERAR A DELIBERAÇÃO RECORRIDA. CONHECIMENTO. NEGATIVA DE PROVIMENTO.

APOSENTADORIA (APOS)

Secretaria de Recursos (Serur); Unidade de Auditoria Especializada em Pessoal (AudPessoal).

Por meio do Acórdão 18381/2021-TCU-Primeira Câmara, esta Corte negou registro ao ato de aposentadoria da sra. Florisvalda Rodrigues dos Santos, ex-servidora do Tribunal Regional do Trabalho da 6ª Região (TRT-6) . A recusa se deveu à inclusão, nos proventos, de "quintos/décimos" oriundos do exercício de função comissionada posteriormente à edição da Lei 9.624/1998, prática reputada ilícita pelo Supremo Tribunal Federal (STF) . Em função disso, e tendo em conta a modulação estabelecida pela Corte Constitucional no julgamento do RE 638.115, foi determinada à origem, "a depender da análise do caso concreto", a adoção das medidas pertinentes.
2.	Irresignado, o TRT-6 interpõe pedido de reexame, alegando, fundamentalmente, que:
	- "o quinto de FC-2 implementado em 11/6/1999 foi incorporado mediante o cômputo do tempo residual de função exercida até 10/11/1997, com fundamento no art. 5º da Lei 9.624/1998, não sendo, portanto, alcançado pela decisão proferida pelo STF no RE 638.115";
	- "a jurisprudência dessa Corte de Contas converge no sentido de que a incorporação de quintos após 8/4/1998, com base no cômputo do tempo de função exercida até 10/11/1997, como na espécie, é regular";
	- "a Associação Nacional dos Servidores da Justiça do Trabalho (Anajustra) encaminhou a este Tribunal documentos e declaração com vistas à comprovação de que a jubilada é beneficiária da decisão transitada em julgado proferida nos autos da Ação Ordinária 2004.34.00.048565-0", cujo objeto era a "incorporação e pagamento retroativo dos quintos decorrentes do exercício de funções comissionadas entre a edição da Lei 9.624/1998 e a publicação da MP 2.225-45/2001, figurando como parte no processo de cumprimento de sentença 0038205-74.2007.4.01.3400"; 
	- "dos documentos acostados, constata-se que a aposentada não autorizou expressamente a entidade associativa a representá-la no processo de conhecimento, [...], pois, à época do protocolo da ação, não era filiada à Anajustra";
	- "assim, segundo os critérios da decisão recorrida, os referidos quintos estariam amparados apenas na decisão administrativa do Tribunal Pleno desta Corte, exarada 12/1/2006";
	- ocorre que, após o ajuizamento da Ação Ordinária 2004.34.00.048565-0, a Anajustra ingressou com a Ação 2005.34.00.003947-1, "com a mesma causa de pedir e idêntico pedido, acompanhada da relação de novos associados";
	- na segunda ação, "o magistrado indeferiu a petição inicial por litispendência e falta de interesse de agir, determinando o arquivamento dos autos"; mais tarde, em face de embargos de declaração opostos pela Anajustra, em que pese a negativa de provimento ao recurso, afirmou que "todos os seus associados poderão executar a sentença proferida na Ação Ordinária nº 2004.48565-0, independente de 'relação de associados', tão logo transite em julgado";
	- "tal cenário jurídico-processual desautoriza outra conclusão senão a de que os limites subjetivos redesenhados pela Suprema Corte no RE 573232, relativamente à decisão proferida em ação aforada por associação, não se aplicam ao acórdão exarado na Ação Ordinária 2004.34.00.048565-0, pois, reprise-se, o alcance da representatividade da Anajustra já havia sido definido pelo juiz da causa, em consonância com o entendimento à época sufragado pelo STF, ensejando, inclusive, a extinção de demanda idêntica, ajuizada cautelarmente com a finalidade de beneficiar novos associados (Ação 2005.34.00.003947-1) ";
3.	Conclusivamente, requer o TRT-6 que:
	a) o TCU "se pronuncie sobre a legitimidade do quinto de FC-2 incorporado pela interessada em 11/6/1999, mediante o cômputo do tempo residual de função exercida até 10/11/1997, com base no art. 5º da Lei 9.624/1998"; e
	b) "seja revista a determinação contida no item 9.3.1 do Acórdão 18381/2021-TCU-Primeira Câmara, relativamente aos 2/5 de FC-2 incorporados com amparo na MP 2.2225-45/2001 e na decisão judicial transitada em julgado no processo 2004.34.00.048565-0, dispensando-se a comprovação de autorização expressa da interessada à Anajustra para representá-la na ação e de filiação à entidade por ocasião do protocolo da inicial".
4.	Instruindo o feito, a Secretaria de Recursos (Serur) posiciona-se pelo conhecimento e não provimento do pedido de reexame.
5.	O Ministério Público põe-se de acordo. 
6.	Ratifico o juízo inicial de admissibilidade do recurso.
7.	No mérito, acompanho as conclusões dos pareceres técnicos.
8.	Segundo informam os autos, a sra. Florisvalda Rodrigues dos Santos teve incluídos, em seu benefício previdenciário, 3/5 de FC-2 vinculados ao exercício de funções comissionadas após a definitiva extinção do instituto de incorporação, ocorrida em 8/4/1998, com a publicação da Lei 9.624/1998.
9.	A respeito, o entendimento fixado em regime de repercussão geral pelo STF é no sentido de que "ofende o princípio da legalidade a decisão que concede a incorporação de quintos pelo exercício de função comissionada no período de 8/4/1998 até 4/9/2001, ante a carência de fundamento legal" (Tema 395, RE 638.115) .
10.	Tal posicionamento, entretanto, sofreu, em embargos de declaração apreciados em 18/12/2019, modulação de efeitos, como segue:
"O Tribunal, por maioria, acolheu parcialmente os embargos de declaração, com efeitos infringentes, para reconhecer indevida a cessação imediata do pagamento dos quintos quando fundado em decisão judicial transitada em julgado [...]. No ponto relativo ao recebimento dos quintos em virtude de decisões administrativas, o Tribunal, em razão de voto médio, rejeitou os embargos e, reconhecendo a ilegitimidade do pagamento dos quintos, modulou os efeitos da decisão de modo que aqueles que continuam recebendo até a presente data em razão de decisão administrativa tenham o pagamento mantido até sua absorção integral por quaisquer reajustes futuros concedidos aos servidores. [...] Por fim, o Tribunal, por maioria, também modulou os efeitos da decisão de mérito do recurso, de modo a garantir que aqueles que continuam recebendo os quintos até a presente data por força de decisão judicial sem trânsito em julgado tenham o pagamento mantido até sua absorção integral por quaisquer reajustes futuros concedidos aos servidores [...]" (grifei) .
11.	Assim, restou preservada pela Suprema Corte a situação daqueles que tiveram a incorporação irregular assentada em decisão judicial transitada em julgado.
12.	Na hipótese dos autos, alega o TRT-6 que os "quintos" incorporados extemporaneamente pela inativa estariam albergados pela sentença obtida pela Associação Nacional dos Servidores da Justiça do Trabalho (Anajustra) na Ação Ordinária 2004.34.00.048565-0.
13.	Ocorre que associações civis não ostentam a condição de substitutos processuais, mas de representantes. Por conseguinte, para que os efeitos das demandas judiciais por elas intentadas alcancem seus filiados, é necessária a existência de prévia e expressa autorização dos representados e, ainda, que o nome de cada um deles conste da relação jurídica juntada à inicial do respectivo processo de conhecimento. Sobre a matéria, há duas teses de repercussão geral fixadas pelo STF:
Tema 82 (RE 573232) 
"I - A previsão estatutária genérica não é suficiente para legitimar a atuação, em Juízo, de associações na defesa de direitos dos filiados, sendo indispensável autorização expressa, ainda que deliberada em assembleia, nos termos do artigo 5º, inciso XXI, da Constituição Federal;
II - As balizas subjetivas do título judicial, formalizado em ação proposta por associação, são definidas pela representação no processo de conhecimento, limitada a execução aos associados apontados na inicial."
 	Tema 499 (RE 612043) 
"A eficácia subjetiva da coisa julgada formada a partir de ação coletiva, de rito ordinário, ajuizada por associação civil na defesa de interesses dos associados, somente alcança os filiados, residentes no âmbito da jurisdição do órgão julgador, que o fossem em momento anterior ou até a data da propositura da demanda, constantes da relação jurídica juntada à inicial do processo de conhecimento."
14.	Pois bem, no caso em exame, o preenchimento de tais quesitos não foi comprovado por nenhum elemento idôneo.
15.	Na realidade, como reconhece o próprio TRT-6, o nome da sra. Florisvalda Rodrigues dos Santos não figurou na inicial do respectivo processo de conhecimento, até porque a interessada, à época, não era filiada à Anajustra.
16.	Sobre a alegação de que "os limites subjetivos redesenhados pela Suprema Corte no RE 573232, relativamente à decisão proferida em ação aforada por associação, não se aplicam ao acórdão exarado na Ação Ordinária 2004.34.00.048565-0, pois, o alcance da representatividade da Anajustra já havia sido definido pelo juiz da causa", permito-me reproduzir, em sua inteireza, o dispositivo da sentença de primeiro grau proferida no processo, posteriormente confirmada nas instâncias superiores:
"DISPOSITIVO
9. Acolho o pedido, em parte, para que sejam incorporados à remuneração dos substituídos da autora os quintos/décimos decorrentes do exercício de função/cargo em comissão exercidos no período de 08/04/1998 a 02/09/2001 (relação, fls. 448-500) . As diferenças serão pagas com:
a) correção monetária a partir de cada prestação mensal vencida por se tratar de crédito alimentar;
b) juros moratórios mensais pela taxa selic a partir da citação em 20/01/2005 (Código Civil, art 406) ;
c) verba honorária de 10% sobre o valor atualizado da condenação;
d) reembolso de custas antecipadas"  (peça 3, p. 13; grifos acrescidos) .
17.	Como se vê, diversamente do quanto sugerido no recurso, a pretensa legitimidade da Anajustra para representar "todos os seus associados, [...] independente de [prévia] relação", não constou do decisum. Aliás, o ponto não foi sequer tangenciado na Ação Ordinária 2004.34.00.048565-0. Ao revés, a parte dispositiva da sentença, ao tempo em que placitou a incorporação dos "quintos/décimos" decorrentes do exercício de funções comissionadas no período de 8/4/1998 a 2/9/2001, expressamente restringiu o benefício aos "substituídos da autora" constantes da "relação de fls. 448-500" daquele processo, relação essa, repito, que não apresenta o nome da sra. Florisvalda Rodrigues dos Santos.
18.	O que se deu no bojo da Ação Ordinária 2005.34.00.003947-1, também citada no recurso, em nada modificou esse quadro. No feito, a petição inicial da Anajustra foi sumariamente indeferida pelo juízo; opostos embargos de declaração, a eles foi "negado provimento". Não tendo sido apresentado nenhum recurso posterior, isso foi tudo o que restou decidido na ação.
19.	Portanto, não sendo parte no processo de conhecimento da Ação Ordinária 2004.34.00.048565-0, a inativa, naturalmente, não detinha sequer a capacidade de ser parte no subsequente processo de execução, o que, por sinal, enseja a notificação da Advocacia-Geral da União para a adoção das providências de sua alçada a respeito.
20.	Por fim, relativamente ao primeiro "quinto" incorporado pela ex-servidora, vinculado ao exercício de funções comissionadas entre 2/1/1996 e 11/6/1999 (períodos não contínuos) , observo, na linha já exposta pela Serur, que o tempo residual verificado em 10/11/1997, quando integralizado, dá direito à incorporação de um "décimo", e não de dois "décimos" (ou um "quinto") . Transcrevo, a propósito, o art. 5º da Lei 9.624/1998 e a respectiva exegese encampada por esta Corte de Contas por meio da Decisão 925/1999-Plenário, da relatoria do Ministro Walton Alencar Rodrigues (destaques acrescentados) :
Lei 9.624/1998
"Art. 5º Fica resguardado o direito à percepção dos décimos já incorporados, bem como o cômputo do tempo de serviço residual para a concessão da próxima parcela, até 10 de novembro de 1997, observando-se o prazo exigido para a concessão da primeira fração estabelecido pela legislação vigente à época."
Decisão 925/1999-Plenário
"O Tribunal Pleno, diante das razões expostas pelo Relator, DECIDE: 
8.1. firmar o seguinte entendimento: 
8.1.1. é devida a incorporação, ou a atualização de quintos, com fundamento no art. 3º, caput, da Lei 9.624/98, até 8.4.98, adotando-se, para tanto, os critérios contidos na redação original do art. 3º da Lei 8.911/94; 
8.1.2. é assegurado, nos termos do art. 5º da Lei 9.624/98, o cômputo do tempo residual de exercício de funções comissionadas não empregado, até 10.11.97, para a incorporação de parcela de décimo, com termo final na data específica em que o servidor complete o interstício de doze meses, de acordo com a sistemática definida na redação original do art. 3º da Lei 8.911/94".
21.	Portanto, a sra. Florisvalda Rodrigues dos Santos faz jus, em caráter permanente, a apenas 1/10 de FC-2. Os outros 5/10 da mesma função devem ser destacados e transformados em parcela compensatória, nos termos definidos pelo STF ao modular os efeitos da tese de repercussão geral fixada no RE 638.115. 
22.	Não há, pois, o que reparar no Acórdão 18381/2021-TCU-Primeira Câmara.
	Diante do exposto, voto no sentido de que este Colegiado adote a deliberação que ora submeto à sua apreciação.
TCU, Sala das Sessões Ministro Luciano Brandão Alves de Souza, em 31 de janeiro de 2023.
BENJAMIN ZYMLER 
Relator